臺北高等行政法院判決　　　　　　　　　　　　　　　九十年度訴字第四六八九號
　　　　　　　　　　　　　　　.
　　原　　　告　久成實業有限公司
　　代　表　人　甲○○
　　被　　　告　財政部臺灣省北區國稅局
　　代　表　人　林吉昌（局長）
　　訴訟代理人　乙○○
右當事人間因營利事業所得稅事件，原告不服財政部中華民國九十年五月十八日台財
訴字第０九０００二一０五八號訴願決定，提起行政訴訟。本院判決如左：
　　主      文
原告之訴駁回。
訴訟費用由原告負擔。
　　事      實
一、事實概要：原告八十五年度營利事業所得稅結算申報，原列報全年營業收入淨額
　　為新台幣（下同）四四、一０九、四六二元，全年所得額為三五、七七０元，經
　　被告初查以原告結算中報案係「李文鑫集團涉嫌幫助逃漏稅查核專案」，法務部
    調查局台北縣調查站（以下簡稱台北縣調查站）查扣證物資料袋乙袋，袋內僅有
    手稿資料乙份，乃依據財政部賦稅署八十七年七月二十三日台稅一發第八七一九
    五六一九七號函送「研商訂定委託李文鑫集團申報或簽證廠商核課營利事業所得
    稅及違章裁罰作業事宜」會議紀錄，通知原告提示帳簿、憑證及有關文據備查，
    原告未依限提示供核，遂依所得稅法第八十三條第一項規定，按同業利潤標準（
    行業標準代號：三九０九─二二）淨利率百分之十，核定其營業淨利為四、四一
    ０、九四六元，加計非營業收入三九八、三五四元，核定全年所得額為四、八０
    九、三００元，補徵營利事業所得稅額一、一六０、０七五元。原告不服，申請
    復查結果，未獲准變更，提起訴願，亦遭決定駁回，遂向本院提起行政訴訟。
二、兩造聲明：
　(一)原告聲明：（依起訴狀所載）
　　1.請撤銷訴願決定及原處分。
　　2.訴訟費用由被告負擔。
　(二)被告聲明：
　　1.駁回原告之訴。
    2.訴訟費用由原告負擔。
三、兩造爭點：原告八十五年度之帳簿憑證是否因李文鑫犯罪集團案件遭調查局查扣
              致下落不明，而無法完整提示供核？
　(一)原告主張之理由：（原告未於言詞辯論期日到場，據其所提訴狀主張如左）
　　1.「認定事實，須憑證據，不得出於臆測，此項證據法則，自為行政訴訟所適用
　　　。」、「．．．又行政官署對於人民有所處罰，須確實證明其違法之事實，倘
      不能確實證明違法事實之存在，其處罰即不能認為合法。」，前行政法院六十
      一年判字第七０號及三十九年判字第二號分別著有明文。原告八十五年度營利
      事業所得稅結算申報案件，係由會計師辦理查核簽證，依財政部七十二年十一
      月十六日（七二）台財稅字第三八一四三號函頒「會計師辦理所得稅查核簽證
      申報須知」，會計師應就傳票與原始憑證逐一核對（第六條第一款）規定，進
      貨是否已取得合法憑證（第十一條第三款第一目），各項有關營業及營業外支
      出帳目，應以與所有原始憑證文據、帳冊遂一詳加查核為原則（第十一條第四
      款），凡經查明帳簿文據之記錄不相符合或與有關法令規定不符，影響所得之
      計算者，應予調整（第七條第二項）。且會計師辦理所得稅查核簽證申報工作
      ，　對於帳簿文據之查核及意見之表達，須保持公正嚴謹之態度，維護公私法
      益（第四條），本案為經會計師查核簽證之案件，依其報告，並無應補徵稅款
      情事。
    2.「中華民國人民經會計師考試及格，取得會計師資格，領有會計師證書者，得
    　充會計師。」、「會計師之主管機關，在中央為財政部，在省（市）為財政廳
      （局）」、「請領會計師證書，應其申請書及證明資格文件，申請財政部核發
      之。」、「會計師執行業務事件，應分別依業務事件主管機關法令之規定辦理
      。」，會計師法第一條、第三條、第五條及第八條分別著有明文。本案將系爭
      帳務委由會計師辦理簽證，乃信賴國家證照之審核及主管機關之監督。發生此
      重大刑案，實非本公司始料所及。而有關帳簿憑證亦因該犯罪集團之受到偵訊
      ，遭調查局查扣致下落不明，無法完整提示供核。原處分以所得稅法第八十三
      條規定依同業利潤標準核定本公司所得額，顯違反信賴保護原則。
　(二)被告抗辯之理由：
    1.「稽徵機關進行調查或復查時，納稅義務人應提示有關各種證明所得額之帳簿
    　、文據；其未提示者，稽徵機關得依查得之資料或同業利潤標準，核定其所得
      額。」「本法第八十三條所稱之帳簿文據，其關係所得額之一部或關係課稅年
      度中某一期間之所得額，而納稅義務人未能提示者，稽徵機關得就該部分依查
      得資料或同業利潤標準核定其所得額。」分別為所得稅法第八十三條第一項及
      同法施行細則第八十一條所明定。所謂未提示，兼指帳簿文據全部未提示，或
      雖提示而有不完全、不健全或不相符者均有其適用，前行政法院六十一年度判
      字第一九八號判例可資參照。
　　2.「營利事業當年度使用之帳簿，因故滅失者，得報經該管稽徵機關核准另行設
　　　置新帳，依據原始憑證重行記載，依法查帳核定。營利事業當年度關係所得額
　　　之全部或一部之原始憑證因遭受不可抗力災害或有關機關因公調閱，以致滅失
　　　者，稽徵機關得依該事業以前三個年度經稽徵機關核定純益率之平均數核定之
　　　。其屬新開業或由小規模營利事業改為使用統一發票商號者，得依上年度查帳
　　　核定當地同業之平均純益率核定之。又災害損失部分，如經查明屬實，可依本
　　　準則第一百零二條規定予以核實減除。營利事業之帳簿憑證，在辦理結算申報
　　　後未經稽徵機關調查核定前，因遭受不可抗力災害或有關機關因公調閱，以致
　　　滅失者，除其申報純益率已達該事業前三個年度經稽徵機關核定純益率之平均
　　　數者，從其申報所得額核定外，申報純益率未達前三個年度核定純益率之平均
　　　數者，應按前項規定辦理營利事業之帳簿憑證，除為緊急避免不可抗力災害損
　　　失或有關機關因公調閱，或送交稅務代理人查核簽證外，應留置於營業場所。
　　　其因攜離營業場所，以致滅失者，該期間所得額，稽徵機關應依所得稅法第八
　　　十三條及同法施行細則第八十一條規定，就查得資料或同業利潤標準予以核定
　　　。其經有關機關因公調閱不能如期提示調查者，並得比照前項規定，先予核定
　　　。但經營利事業於調閱機關發還所調閱之帳簿憑證後一個月內申請查帳時，稽
　　　徵機關仍應接受其申請。」，為營利事業所得稅查核準則（以下簡稱查核準則
）第十一條所明示。
　　3.按「八、會議決議：對於檢調單位查扣發交查核之委託李文鑫集團簽證或申報
　　　案件，其營利事業所得稅審查及違章之處理，請依下列原則辦理。(一)帳證完備
　　　者：依所得稅法及營利事業所得稅查核準則等相關法令核實認剔，如有違章情
　　　事，依法處罰。(二)帳證不完備：經通知補正，無法提示或提示不完全者：1.已
　　　取具承諾書者：視承諾內容依相關法令予以查核，違章部分並按所得稅法第一
　　　百十條等相關規定處罰。2.未取具承諾書者：其所得額依所得稅法第八十三條
　　　規定按同業利潤標準予以核定。免罰。……」，為財政部賦稅署八十七年七月
      二十三日台稅一發八七一九五六一九七號函附「研究訂定委託李文鑫集團申報
      或簽證廠商核課營利事業所得稅及違章裁罰作業事宜」會議紀錄所規定。
　　4.原告主張八十五年度營利事業所得稅帳冊憑證，全部遭調查局及被告搜扣，若
      有未被扣押部分，該集團亦已藏匿無蹤，致原告公司原交予會計師之全部帳冊
      憑證均下落不明等語，經查臺北縣調查站於八十七年一月二十一日八七板肅第
      八七０一一七號函檢送李文鑫集團申報或簽證案件涉嫌逃漏稅捐之帳證資料明
      細表，有關原告八十五年度營利事業所得稅資料僅資料袋一袋，袋內僅有結算
      申報資料聯一冊、各類所得資料申報書一冊、查核報告書一冊、營業人銷售額
      與稅額申報書一冊及其他零星公司執照、損益表影本資料計十紙，因檢調單位
      所扣押帳簿不完全、不健全，按稅捐稽徵法第二十一條規定於核課期間內，分
      別通知原告於八十八年六月二十一日、八十八年八月十九日提示當年度相關帳
      簿憑證及有關文據備查，有原告簽收之雙掛號郵件送達回執附卷可稽，原告未
      依限提示，致無從審酌，被告遂據財政部賦稅署八十七年七月二十三日台稅一
      發第八七一九五六一九七號函決議，依所得稅法第八十三條規定，按同業利潤
      標準核定全年所得額為四、八０九、三００元，免罰。復查時，復經被告通知
      原告於八十九年一月二十九日提示帳簿、憑證及有關文據備查，有原告簽收之
      雙掛號郵件送達回執附卷可稽，惟原告逾期未能提示相關帳簿文據供核，致無
      從就其復查事項加以審酌，訴願時，被告再次通知原告於九十年二月十九日提
      示帳證供核，惟原告仍未能提示任何相關資料供核，被告遂依所得稅法第八十
      三條規定，按同業利潤標準核定全年所得額為四、八０九、三００元，揆諸前
      揭規定，並無不妥。
　　5.原告主張有關機關因公調閱以致滅失帳證，請准予按查核準則第十一條第三項
      規定，依前三個年度核定純益率之平均數核定所得額乙節，參照前行政法院八
      十八年度判字第三二九八號判決「企業委託代客記帳業記帳，將帳冊存放於業
      者處，若因代客記帳業涉及違法致業主帳冊遭調查局查封，非屬政府機關因公
      借閱的範圍」，是被告依同業利潤標準核定其所得額予以補稅，並無不當。原
      告主張帳證因調查局於李文鑫集團倉庫搜索查扣而導致下落不明云云，按前行
      政法院三十六年度判字第十六號判例意旨，原告既未提示帳證以供查核，復未
      提出有關機關因公調閱或查扣帳簿憑證以致滅失之相關事證以實其說，核無足
      採。
　　理      由
一、本件原告經合法通知，未於言詞辯論期日到場，核無行政訴訟法第二百十八條準
    用民事訴訟法第三百八十六條所列各款情形，爰依被告之聲請，由其一造辯論而
    為判決，合先敘明。
二、按「稽徵機關進行調查或復查時，納稅義務人應提示有關各種證明所得額之帳簿
    、文據；其未提示者，稽徵機關得依查得之資料或同業利潤標準，核定其所得額
    。」、「本法第八十三條所稱之帳簿文據，其關係所得額之一部或關係課稅年度
    中某一期間之所得額，而納稅義務人未能提示者，稽徵機關得就該部分依查得資
    料或同業利潤標準核定其所得額。」，所得稅法第八十三條第一項、所得稅法施
    行細則第八十一條定有明文。而其所謂未提示，兼指帳簿文據全部未提示，或雖
    提示而有不完全、不健全或不相符者之情形，亦有前行政法院六十一年度判字第
    一九八號判例可資參照。又按「稅捐之核課期間，依左列規定：一、依法應由納
    稅義務人申報繳納之稅捐，已在規定期間內申報，且無故意以詐欺或其他不正當
    方法逃漏稅捐者，其核課期間為五年。」、「在前項核課期間內，經另發現應徵
    之稅捐者，仍應依法補徵或並予處罰，在核課期間內未經發現者，以後不得再補
    稅處罰。」、「經稽徵機關書面審核核定之營利事業所得稅結算申報案件，均應
    列入抽查，其範圍如左：會計師查核簽證申報案件，經書面審核核定者。」，亦
    為稅捐稽徵法第二十一條第一項第一款、第二項、營利事業所得結算申報書面審
    核案件抽查辦法第三條第一款所規定。
三、查原告八十五年度營利事業所得稅結算申報案，台北縣調查站查獲李文鑫集團申
    報或簽證案件涉有逃漏稅捐之嫌，查扣證物中有原告之資料袋，以原告涉嫌漏稅
    函送被告處理，被告於八十八年六月八日通知原告於八十八年六月二十一日提示
    帳證文據供核，嗣又於八十八年八月十一日通知原告於八十八年八月十九日提示
    帳簿、憑證、文據，惟原告均逾期未能提示，遂按同業利潤標準核定課稅所得額
    及應補徵營利事業所得稅。原告不服，申請復查，復經被告於八十九年一月二十
    一日以雙掛號通知原告於八十九年一月二十九日提示帳簿、憑證及有關文據備查
    ，惟原告仍未提示相關帳證供查核。嗣於訴願時，再經被告於九十年一月九日通
    知原告於九十年二月十九日提示帳證、文據，然原告迄今仍未提示之事實，有原
    告八十五年度營利事業所得稅結算申報書、會計師查核簽證報告書、八十五年度
    營利事業所得稅結算申報核定通知書、被告八十八年六月八日、八月十一日及八
    十九年一月二十一日、九十年一月九日通知書暨掛號郵件收件回執等影本附於原
    處分卷可稽，並為原告所不爭，自堪認為真正。第以原告八十五年度營利事業所
    得稅結算申報，在稅捐核課期間內，被告自仍得依營利事業所得結算申報書面審
    核案件抽查辦法予以抽查，況台北縣調查站以原告涉嫌漏稅函送被告處理，是原
    告主張其八十五年度營利事業所得稅結算申報業經會計師查核簽證，即無應補徵
    稅款情事等語，委無可取。又被告既係依法核定稅額，自無違反信賴保護原則可
    言，原告主張殊無可採。
四、又原告所稱有關帳簿憑證已送會計師查核簽證，嗣因李文鑫犯罪集團之受到偵訊
    ，遭調查局查扣致下落不明，而無法完整提示供核一節。經查本件八十五年度營
    利事業所得稅結算申報案業經會計師於八十六年五月三十一日查核簽證申報，原
    告本應依稅捐稽徵機關管理營利事業會計帳簿憑證辦法第二十五條規定，於會計
    師查核簽證申報完竣後，將八十五年度之帳簿憑證留置於其營業場所，以備主管
    稽徵機關隨時查核，始為適法，其竟將帳簿憑證留置他處，其有違規定，至為顯
    然，自不能資為無法提供帳證之依據。況原告未能舉證其八十五年度帳簿憑證係
    經有關機關調閱或查扣以實其說，自難認其主張為真實。又原告八十五年度之帳
    簿憑證既非有關機關因公調閱，致不能提示調查供核，自無營利事業所得稅查核
    準則第十一條第四項末段規定之適用。從而被告以原告經通知提示帳證文據供核
    ，逾期未為提示，乃依所得稅法第八十三條規定，按同業利潤標準核定營業淨利
    ，另加計非營業收入，暨核定全年所得額及發單補徵稅額，揆諸首揭法條規定及
    判例，並無違誤，訴願決定予以維持，亦無不合，原告徒執前詞，聲請撤銷，為
    無理由，應予駁回。
據上論結，本件原告之訴為無理由，依行政訴訟法第二百十八條、民事訴訟法第三百
八十五第一項前段、行政訴訟法第九十八條第三項前段，判決如主文。
中　　　華　　　民　　　國　　九十一　　年　　 十二 　　月　　 十八 　　日
                            臺 北 高 等 行 政 法 院  第 四 庭
                                           審 判 長  法    官  鄭忠仁
                                                     法    官  楊莉莉
                                                     法    官  林育如
右為正本係照原本作成。
如不服本判決，應於送達後二十日內，向本院提出上訴狀並表明上訴理由，如於本判
決宣示後送達前提起上訴者，應於判決送達後二十日內補提上訴理由書（須按他造人
數附繕本）。
中　　　華　　　民　　　國　　九十一　　年　　 十二 　　月　　 十八 　　日
                                                     書 記 官  林如冰
